ACORDAO-COMPLETO-2528079

ACÓRDÃO 1117/2022 ATA 5/2022 - PRIMEIRA CÂMARA

VISTOS, relatados e discutidos estes autos de pedido de reexame interposto contra o Acórdão 11536/2021-TCU-Primeira Câmara, por meio do qual foi negado registro à aposentadoria da interessada,
ACORDAM os Ministros do Tribunal de Contas da União, reunidos em sessão da Primeira Câmara, com fulcro no art. 48 da Lei 8.443/1992, c/c o art. 286 do Regimento Interno, e diante das razões expostas pelo Relator, em:
9.1. conhecer do pedido de reexame interposto pela sra. Neli Gomes Pereira para, no mérito, negar a ele provimento;
9.2. dar ciência à Advocacia-Geral da União, para adoção das medidas que entender pertinentes, de que, no processo de cumprimento de sentença 0035123-35.2007.4.01.3400, em curso na Justiça Federal da 1ª Região, referente à decisão transitada em julgado proferida no processo 2004.34.00.048565-0, possivelmente figuram como exequentes servidores que não preenchem os requisitos para tanto assentados pelo Supremo Tribunal Federal nas teses de repercussão geral 82 e 499 (cf. Recursos Extraordinários 573232 e 612043, respectivamente) ;
9.3. dar ciência desta deliberação à recorrente e ao órgão de origem.

Pedido de reexame contra deliberação em que negado registro a ato de aposentadoria emitido pelo Tribunal Regional do Trabalho da 21ª Região.

Primeira Câmara

3. Interessados/Responsáveis/Recorrentes:
3.1. Interessada: Neli Gomes Pereira (XXX.242.204-XX).
3.2. Recorrente: Neli Gomes Pereira (XXX.242.204-XX).

13.1. Ministros presentes: Walton Alencar Rodrigues (Presidente), Benjamin Zymler (Relator) e Jorge Oliveira.
13.2. Ministro-Substituto convocado: Augusto Sherman Cavalcanti.

BENJAMIN ZYMLER

Ministro-Substituto Marcos Bemquerer Costa.

Adoto como relatório, com os ajustes de forma pertinentes, a instrução elaborada no âmbito da Secretaria de Recursos (Serur) , acolhida pelo corpo diretivo da unidade técnica e pelo representante do Ministério Público nos autos:
"INTRODUÇÃO
1.	Trata-se de pedido de reexame (peças 14-20) interposto pela Sra. Neli Gomes Pereira, ex-servidora do TRT/21ª Região, por meio do qual se insurge contra o Acórdão 11536/2021-TCU-Primeira Câmara (peça 8) , que teve como relator o Excelentíssimo Senhor Ministro-Substituto Marcos Bemquerer Costa.
1.1	A deliberação recorrida apresenta o seguinte teor:
'9.1. considerar ilegal a concessão de aposentadoria em favor da Sra. Neli Gomes Pereira, negando registro ao correspondente ato; 
9.2. dispensar o ressarcimento das quantias indevidamente recebidas de boa-fé pela interessada, consoante o disposto no Enunciado 106 da Súmula da Jurisprudência do TCU;
9.3. determinar ao Tribunal Regional do Trabalho da 21ª Região/RN, no prazo de 15 (quinze) dias a contar da notificação deste Acórdão, que:
9.3.1. promova o destaque das parcelas de 'quintos/décimos' incorporadas com base em função comissionada exercida após 8/4/1998, transformando-as em parcela compensatória a ser absorvida por reajustes futuros concedidos nos proventos, desde que a hipótese não seja de decisão judicial transitada em julgado, nos moldes da decisão do STF no RE 638.115/CE; e
9.3.2. dê ciência do inteiro teor desta Deliberação à Sra. Neli Gomes Pereira, alertando-a de que o efeito suspensivo proveniente da interposição de possíveis recursos perante o TCU não a exime da devolução dos valores percebidos indevidamente após a respectiva notificação, caso os recursos não sejam providos, e encaminhando a este Tribunal, no prazo de 30 (trinta) dias, comprovante da referida ciência' (grifos acrescidos) .
HISTÓRICO 
2.	Conforme consta do ato de peça 3, a recorrente ocupou função comissionada posteriormente ao advento da Lei 9.624/1998, cuja correspondente parcela de quintos foi incorporada aos seus proventos, razão por que foi determinado ao órgão de origem que procedesse à adequação da aludida parcela conforme modulado pelo Supremo Tribunal Federal no âmbito do RE 638.115. 
ADMISSIBILIDADE
3.	Reitera-se o exame de admissibilidade efetuado pelo Sar/Serur (peça 21) , ratificado pelo Ministro-Relator Benjamin Zymler (peça 25) , que concluiu pelo conhecimento do pedido de reexame, com fundamento no artigo 48 da Lei 8.443/1992, c/c os artigos 285 e 286, parágrafo único, do RI/TCU [...].
EXAME DE MÉRITO
             Delimitação
4.1	Constitui objeto do presente recurso definir se:
	a) houve violação ao princípio da irredutibilidade de vencimentos;
	b) houve violação ao princípio da segurança jurídica e ao direito adquirido;
	c) houve a incidência da decadência do poder/dever de este Tribunal apreciar a presente concessão de aposentadoria.
5. Da irredutibilidade de vencimentos
5.1.	A recorrente aduz ter havido violação ao princípio da irredutibilidade de vencimentos, com base nos seguintes argumentos:
5.2.	O inciso XV do artigo 37 da Constituição da República dispõe sobre o direito de irredutibilidade dos vencimentos dos servidores públicos.
5.3.	Esse direito de não redução da remuneração se estende a todos os servidores públicos e os protege de leis e atos normativos que eventualmente o violem, cabendo ressaltar que mesmo a vantagem sendo transformada em 'parcela complementar' a ser absorvida por reajustes futuros é uma redução salarial de forma transversa. Inclusive, o Supremo Tribunal Federal já pacificou o entendimento de que o termo 'vencimentos' tem abrangência ampla, no sentido de corresponder à remuneração global, permitindo a extensão, inclusive, da garantia aos cargos em comissão, funções comissionadas, gratificações e demais parcelas remuneratórias.
Análise:
5.4.	No que tange ao argumento da violação ao princípio da irredutibilidade dos proventos, destaca-se que, de acordo com o e. STF, não há óbice à redução de proventos caso alguma parcela/vantagem esteja sendo paga ao arrepio da lei, nos termos do entendimento proferido no âmbito do MS 25.552, de relatoria da Ministra Cármen Lúcia, verbis: 
'EMENTA: MANDADO DE SEGURANÇA. ATO DO TRIBUNAL DE CONTAS DA UNIÃO. APOSENTADORIA DE MAGISTRADO. [...] DECADÊNCIA ADMINISTRATIVA E OFENSA AO PRINCÍPIO DA IRREDUTIBILIDADE DE SALÁRIOS NÃO CONFIGURADAS. [...] 3. O Supremo Tribunal Federal pacificou entendimento de que, sendo a aposentadoria ato complexo, que só se aperfeiçoa com o registro no Tribunal de Contas da União, o prazo decadencial da Lei n. 9.784/99 tem início a partir de sua publicação. Aposentadoria do Impetrante não registrada: inocorrência da decadência administrativa. 4. A redução de proventos de aposentadoria, quando concedida em desacordo com a lei, não ofende o princípio da irredutibilidade de vencimentos. Precedentes. 5. Segurança denegada' (grifos acrescidos) .
5.5.	Mas não é só: a observação, pelo órgão de origem, da modulação dos efeitos do decidido no RE 638.115 visa, precipuamente, o respeito à irredutibilidade dos proventos. 
5.6.	Posta assim a questão, opina-se pela rejeição dos argumentos apresentados pela recorrente.
6. Do princípio da segurança jurídica e do direito adquirido
6.1.	A recorrente aduz ter havido violação ao princípio da segurança jurídica e ao direito adquirido, com base nos seguintes argumentos:
6.2.	Importante revelar que alguns servidores do TRT da 21.ª Região, na condição de associados da ANAJUSTRA, caso dos autos, conforme declaração anexa, foram beneficiados com a Ação Ordinária n.º 2004.34.00.048565-0/DF, onde foi reconhecido o direito ao percebimento dos quintos/décimos decorrentes do exercício de função/cargo em comissão no período de 08/04/1998 a 09/09/2001, tendo referida decisão transitado em julgado.
6.3.	Pois bem, nosso ordenamento jurídico resguarda que a lei não prejudicará o direito adquirido, o ato jurídico perfeito e a coisa julgada. A razão para tanto é a adoção, pelo nosso ordenamento, de uma prescrição nuclear no sistema jurídico regulador, e funciona como alicerce. A sua falta faz ruir por completo o espírito que dá lógica e racionalidade às garantias constitucionais individuais frente ao Estado, como se observa nos termos do art. 5.º, inciso XXXVI, da CRFB/88.
6.4.	Ora, a adoção pelo nosso ordenamento jurídico que alberga o ato jurídico perfeito, a coisa julgada e o princípio da segurança jurídica faz com que toda a interpretação das normas disciplinadoras da atuação das Cortes de Contas seja guiada por ele, uma vez que uma das funções dos princípios é, precisamente, a de guia das interpretações.
Análise:
6.5.	Sobre o princípio da segurança jurídica, cabe lembrar que a sedimentada jurisprudência da Suprema Corte é no sentido de classificar como ato complexo a concessão de aposentadoria, reforma ou pensão, consoante os seguintes julgados: RMS 3881/SP, MS 19875/DF, RE 195861/ES e MS 23665/DF.
6.6.	Assim, sendo o ato de aposentadoria complexo, este somente passa a estar plenamente formado (perfeito) , válido (aferição da legalidade com reflexo de definitividade perante a Administração) e eficaz (plenamente oponível a terceiros, deixando de apresentar executoriedade provisória) quando recebe o registro pela Corte de Contas. Tal entendimento decorre do disposto no inciso III do art. 71 da Constituição Federal, que estabelece que compete ao Tribunal de Contas da União apreciar, para fins de registro, a legalidade dos atos de admissão, assim como a concessão de aposentadoria, reforma ou pensão.
6.7.	Nessa perspectiva, impõe-se reconhecer que referido ato possui natureza precária (cf., e.g., Acórdão 2482/2007-TCU-Primeira Câmara, Relator Augusto Nardes) , razão pela qual, até que haja o efetivo julgamento e o consequente registro pela Corte de Contas, não há que se falar em ato jurídico perfeito ou em direito adquirido, tendo em vista a ausência de aperfeiçoamento e definitividade do ato.
6.8.	A propósito do tema, colaciona-se entendimento esposado pela Corte Constitucional ao decidir no âmbito do RE-195.861/ES:
'APOSENTADORIA - ATO ADMINISTRATIVO DO CONSELHO DA MAGISTRATURA - NATUREZA - COISA JULGADA ADMINISTRATIVA - INEXISTÊNCIA. O ato de aposentadoria exsurge complexo, somente se aperfeiçoando com o registro perante a Corte de Contas. Insubsistência da decisão judicial na qual assentada, como óbice ao exame da legalidade, a coisa julgada administrativa' (grifos acrescidos) .
6.9.	No caso em apreço, não houve o respectivo registro em razão da constatação de ilegalidade no ato, o que afasta, por si só, a presunção de legitimidade do ato administrativo que concedeu o benefício à recorrente, não havendo, assim, que se falar em violação da segurança jurídica ou de proteção da confiança. 
6.10.	Quanto à boa-fé da recorrente, tenha-se presente que foi considerada ao se dispensar a devolução dos valores indevidamente recebidos, nos termos do acórdão recorrido.
6.11.	É sobremodo importante ressaltar que este Tribunal tem o poder/dever de apreciar, para fins de registro, os atos de pensão civil na esfera federal, nos termos do art. 71 da Lei Maior. Esta prerrogativa não pode ser infirmada pela sobreposição dos princípios da razoável duração do processo e da eficiência na Administração Pública.
6.12.	No entanto, caso comprovado o trânsito em julgado do provimento judicial decorrente da Ação Ordinária 2004.34.00.048565-0, bem como ser a recorrente, efetivamente, beneficiária da decisão, nos termos estabelecidos pelo Supremo Tribunal Federal (STF) , em regime de repercussão geral, nos RE 573232 e 612043, caberá ao órgão de origem observar a modulação de efeitos fixada pelo Supremo Tribunal Federal no RE 638.115, de modo a manter a parcela de quintos incorporados no referido período, o que já foi devidamente contemplado no item 9.3.1 do vergastado acórdão.
6.13.	Registra-se, por oportuno, que, ainda que comprovado o trânsito em julgado e a recorrente ser, efetivamente, beneficiária do provimento judicial, isto, por si só, não possui o condão de alterar o julgamento pela ilegalidade do ato, pois que o e. STF deixou assente que a incorporação de quintos no período de 8/4/1998 até 4/9/2001 ofende o princípio da legalidade, nos termos da tese firmada em sede de repercussão geral, Tema 395. Ademais, o provimento judicial somente impede a suspensão dos pagamentos das parcelas indevidas (Acórdão 3842/2020-TCU-Primeira Câmara) .
6.14.	Nesse sentir, é de se opinar pela rejeição dos argumentos apresentados pela recorrente. 
7. Da decadência
7.1.	A recorrente aduz ter incidido a decadência do poder/dever de este Tribunal apreciar a presente concessão de aposentadoria, com base nos seguintes argumentos:
7.2.	É sabido que a administração pode exercer o poder de autotutela e anular seus próprios atos quando eivados de vícios que os tornam ilegais, ou revogá-los por motivo de conveniência/oportunidade, respeitados os direitos adquiridos e ressalvada, em todos os casos, a apreciação judicial. Entretanto, o exercício do poder de autotutela encontra limite no art. 54 da Lei 9.784/99, o qual regulamenta a decadência dos atos administrativos.
7.3.	Desta forma, a administração só pode exercer o seu poder de autotutela pelo prazo de 05 (cinco) anos, contados da data da prática do ato, ou, em se tratando de ato com efeitos patrimoniais contínuos, a partir do primeiro pagamento ao beneficiário da verba. No caso em tela, considerando que a servidora obteve seu direito incorporado há mais de 10 (dez) anos, assim como o recebimento também se deu em tal período, não pode a essa altura a administração querer rever tal ato de incorporação, sob o argumento de discutir acerca da possibilidade de incorporação dos quintos, com o intuito de revogar o ato e retirar a mencionada vantagem incorporada, na medida em que tal parcela já faz parte dos seus vencimentos e encontra-se coberta pelo manto da decadência e do direito adquirido.
Análise:
7.4.	Quanto à decadência administrativa, essa só é configurada quando o processo não é julgado após 5 anos contados de sua chegada ao TCU. 
7.5.	Pacificando de vez o tema, o STF fixou a seguinte tese de repercussão geral (tema 445) , no bojo no RE 636.553, de relatoria do Min. Gilmar Mendes:
'Em atenção aos princípios da segurança jurídica e da confiança legítima, os Tribunais de Contas estão sujeitos ao prazo de 5 anos para o julgamento da legalidade do ato de concessão inicial de aposentadoria, reforma ou pensão, a contar da chegada do processo à respectiva Corte de Contas' (destacou-se) .
7.6.	Assim, como o ato em reexame foi enviado ao TCU apenas em 3/03/2020 (peça 3) e apreciado na Sessão Telepresencial da Primeira Câmara de 24/8/2021 (peça 8) , não há que se falar em decadência administrativa, nem em prescrição quinquenal, nem em obrigatoriedade de oitiva prévia da interessada.
7.7.	Assim, propõe-se a rejeição dos argumentos apresentados pela recorrente.
CONCLUSÃO
8.	Da análise de mérito, conclui-se que, relativamente à parcela 'quintos' incorporada no período de 8/4/1998 até 4/9/2001, caso a interessada comprove, efetivamente, perante o órgão de origem, ser beneficiária de decisão judicial transitada em julgado, nos termos estabelecidos pelo Supremo Tribunal Federal (STF) , em regime de repercussão geral, nos RE 573.232 e 612.043, poderá ser mantida a continuidade dos pagamentos imune à absorção por reajustes futuros, consoante modulação de efeitos fixada pelo Supremo Tribunal Federal no RE 638.115, nos termos do item 9.3.1 do acórdão em discussão.
8.1.	Por conseguinte, deve-se negar provimento ao presente recurso.
PROPOSTA DE ENCAMINHAMENTO
9.	Ante o exposto, submetem-se os autos à consideração superior, propondo-se, com fundamento no art. 48 da Lei 8.443/1992:
a) conhecer do recurso e, no mérito, negar-lhe provimento;
b) informar a recorrente e demais interessados do acórdão a ser proferido, destacando que o relatório e o voto que o fundamentam podem ser acessados por meio do endereço eletrônico www.tcu.gov.br/acordaos."
	É o relatório.

Milley God Serrano Maia (8.002/OAB-RN) e outros, representando Neli Gomes Pereira.

Procurador Júlio Marcelo de Oliveira.

APOSENTADORIA. INCLUSÃO, NOS PROVENTOS, DE "QUINTOS" DE FUNÇÃO COMISSIONADA EXERCIDA POSTERIORMENTE À EDIÇÃO DA LEI 9.624/1998. NEGATIVA DE REGISTRO. MODULAÇÃO DE EFEITOS NOS TERMOS FIXADOS PELO SUPREMO TRIBUNAL FEDERAL NO RECURSO EXTRAORDINÁRIO 638.115. PEDIDO DE REEXAME. NÃO APRESENTAÇÃO DE ELEMENTOS BASTANTES PARA ALTERAR A DELIBERAÇÃO RECORRIDA. CONHECIMENTO. NEGATIVA DE PROVIMENTO.

APOSENTADORIA (APOS)

Secretaria de Recursos (Serur); Secretaria de Fiscalização de Integridade de Atos e Pagamentos de Pessoal e de Benefícios Sociais (Sefip).

Por meio do Acórdão 11536/2021-TCU-Primeira Câmara, esta Corte negou registro ao ato de aposentadoria da sra. Neli Gomes Pereira, ex-servidora do Tribunal Regional do Trabalho da 21ª Região (TRT-21) . A recusa se deveu à inclusão, nos proventos, de "quintos" oriundos do exercício de função comissionada posteriormente à edição da Lei 9.624/1998, publicada em 8/4/1998, prática reputada ilícita pelo Supremo Tribunal Federal (STF) . Em função disso, e tendo em conta a modulação de efeitos estabelecida pela Corte Constitucional no RE 638.115, foram determinados à origem - "desde que a hipótese não seja de decisão judicial transitada em julgado" - o destaque e a transformação da vantagem indevidamente concedida em "parcela compensatória", a ser absorvida por quaisquer reajustes futuros.
2.	Inconformada, a inativa interpõe pedido de reexame, argumentando, em essência, que:
	- a supressão da parcela questionada "fere diversos princípios e direitos constitucionais, como o direito adquirido, a coisa julgada, a decadência e a irredutibilidade de vencimentos";
	- a inativa é beneficiária da "ação ordinária 2004.34.00.048565-0/DF, onde foi reconhecido o direito ao percebimento dos quintos/décimos decorrentes do exercício de função/cargo em comissão no período de 08/04/1998 a 09/09/2001, tendo referida decisão transitado em julgado";
	- o direito à incorporação e o efetivo percebimento da vantagem pela recorrente ocorrem há mais de dez anos, de modo que "não pode a essa altura a administração querer rever tal ato de incorporação";
	- "o exercício do poder de autotutela encontra limite no art. 54 da Lei 9.784/99, o qual regulamenta a decadência dos atos administrativos";
	- na análise do tema 445 de repercussão geral pelo STF, o ministro Edson Fachin externou o entendimento de que, "operada a decadência, a Administração Pública perde imediatamente o direito de extirpar do mundo jurídico o ato por ela exarado".
3.	Instruindo o feito, a Secretaria de Recursos (Serur) , após minucioso exame da matéria, posiciona-se pelo conhecimento e não provimento do pedido de reexame.
4.	O Ministério Público põe-se de acordo. 
5.	Ratifico o juízo inicial de admissibilidade do recurso.
6.	No mais, acompanho, por seus fundamentos, expostos no relatório que antecede este voto, as conclusões dos pareceres, sem prejuízo das considerações adiante.
7.	De plano, saliento que o instituto jurídico dos vencimentos, aplicável aos servidores ativos, não se confunde com o instituto jurídico dos proventos, aplicável aos aposentados. Descabe, pois, cogitar a existência de eventual direito à extensão automática, para o benefício previdenciário, de vantagens sabidamente irregulares percebidas na atividade, como quer a recorrente. 
8.	Com efeito, o Supremo Tribunal Federal tem restringido até mesmo a eficácia de títulos executivos judiciais quando o titular do direito migra da condição de servidor ativo para a de servidor inativo. No MS 30.725, por exemplo, o Ministro Gilmar Mendes anotou (grifei) :
"Nesse sentido, a coisa julgada deveria ser invocada, a princípio, para efeitos de pagamento de vencimentos, o que não significa, necessariamente, que essa proteção jurídica se estenda, desde logo, para o cálculo dos proventos, o qual deve ser analisado caso a caso, sob pena de reconhecer-se a perpetuação de um direito declarado a ponto de alcançar um instituto jurídico diverso: o instituto dos proventos" (Segunda Turma, julgado em 29/9/2015) .
9.	Em paralelo, não é demasiado lembrar a pacífica jurisprudência da Suprema Corte no sentido de classificar como complexo o ato de aposentação, em face da competência deste Tribunal estabelecida no art. 71, inciso III, da Carta (v.g. RE 195.861, oportunamente citado pela Serur) .
10.	Assim, quando prolatado o Acórdão 11536/2021-TCU-Primeira Câmara, ainda não havia - no que tange à inatividade da recorrente - ato jurídico perfeito ou direito adquirido a ser protegido, nos termos previstos pela Constituição Federal (art. 5º, inciso XXXVI) . 
11.	Tal a razão, a propósito, de não se poder falar em decadência, ou em ofensa ao princípio da irredutibilidade dos proventos, antes do registro do título de aposentadoria pelas Cortes de Contas:
"EMENTA: AGRAVO INTERNO EM MANDADO DE SEGURANÇA. TRIBUNAL DE CONTAS DA UNIÃO. FLUÊNCIA DO PRAZO DECADENCIAL PREVISTO NO ART. 54 DA LEI Nº 9.784/1999 QUE SOMENTE SE INICIA COM O APERFEIÇOAMENTO, POR MEIO DO REGISTRO, DO ATO CONCESSIVO DE APOSENTADORIA. QUINTOS DE FC-4 INCORPORADOS AOS PROVENTOS DE JUBILAÇÃO. FORMA DE CÁLCULO. CONVERSÃO EM VPNI. AUSÊNCIA DE DIREITO ADQUIRIDO A REGIME JURÍDICO REMUNERATÓRIO. PRINCÍPIO DA IRREDUTIBILIDADE QUE NÃO RESULTA AFRONTADO, NO CASO DE GLOSA DE VALOR PAGO SEM RESPALDO LEGAL. 
1. Não aperfeiçoado o ato concessivo de aposentadoria, por meio do respectivo registro pelo Tribunal de Contas da União, inviável falar em fluência do prazo estabelecido no art. 54 da Lei nº 9.784/1999, referente ao lapso de tempo de que dispõe a administração pública para promover a anulação de atos de que resultem efeitos favoráveis aos destinatários, tampouco em estabilização da expectativa do interessado na jubilação. Precedentes. 
2. A jurisprudência desta Casa é pacífica quanto à ausência de direito adquirido a regime jurídico, inclusive a regime jurídico remuneratório, podendo o Poder Público alterar a estrutura dos vencimentos de seus servidores, desde que com eficácia ex nunc e sem redução nominal dos estipêndios. 
3. A glosa de vantagem remuneratória paga sem base legal não importa em ofensa ao princípio constitucional da irredutibilidade de vencimentos. Precedentes. 
4. Sem negar o direito do agravante à incorporação de quintos de FC-4, a autoridade impetrada limitou-se a asseverar a necessidade, ante a superveniência do art. 15, § 1º, da Lei nº 9.527/1997, de que os quintos fossem pagos como vantagem pessoal nominalmente identificada (VPNI) , sujeitos exclusivamente à atualização decorrente da revisão geral da remuneração dos servidores" (MS 36.449 AgR, Primeira Turma do STF, relatora Min. Rosa Weber, julg. 23/8/2019, publ. 3/9/2019; destaques acrescentados) .
12.	Posto isso, e considerando que o título de inativação da recorrente - editado em novembro de 2019 e disponibilizado para o TCU em março de 2020 - foi apreciado pela Corte dentro do quinquênio, forçoso reconhecer a incidência, na espécie, da disciplina fixada pelo STF na Súmula Vinculante 3 e no Tema 445 de repercussão geral:
 	Súmula Vinculante 3
"Nos processos perante o Tribunal de Contas da União asseguram-se o contraditório e a ampla defesa quando da decisão puder resultar anulação ou revogação de ato administrativo que beneficie o interessado, excetuada a apreciação da legalidade do ato de concessão inicial de aposentadoria, reforma e pensão" (grifos acrescidos) .
	Tema 445
"Em atenção aos princípios da segurança jurídica e da confiança legítima, os Tribunais de Contas estão sujeitos ao prazo de 5 anos para o julgamento da legalidade do ato de concessão inicial de aposentadoria, reforma ou pensão, a contar da chegada do processo à respectiva Corte de Contas"  (grifos acrescidos) .
13.	Pois bem, atendo-me ao mérito da matéria, informam os autos que a sra. Neli Gomes Pereira teve incluídos, em seu benefício previdenciário, 2/5 de FC-2 vinculados ao exercício da função comissionada após a definitiva extinção do instituto de incorporação, ocorrida em 8/4/1998, com a publicação da Lei 9.624/1998.
14.	A propósito, o entendimento fixado em regime de repercussão geral pelo STF é no sentido de que "ofende o princípio da legalidade a decisão que concede a incorporação de quintos pelo exercício de função comissionada no período de 8/4/1998 até 4/9/2001, ante a carência de fundamento legal" (Tema 395, RE 638.115) .
15.	Tal posicionamento, entretanto, sofreu, em embargos de declaração apreciados em 18/12/2019, modulação de efeitos, como segue:
"O Tribunal, por maioria, acolheu parcialmente os embargos de declaração, com efeitos infringentes, para reconhecer indevida a cessação imediata do pagamento dos quintos quando fundado em decisão judicial transitada em julgado [...]. No ponto relativo ao recebimento dos quintos em virtude de decisões administrativas, o Tribunal, em razão de voto médio, rejeitou os embargos e, reconhecendo a ilegitimidade do pagamento dos quintos, modulou os efeitos da decisão de modo que aqueles que continuam recebendo até a presente data em razão de decisão administrativa tenham o pagamento mantido até sua absorção integral por quaisquer reajustes futuros concedidos aos servidores. [...] Por fim, o Tribunal, por maioria, também modulou os efeitos da decisão de mérito do recurso, de modo a garantir que aqueles que continuam recebendo os quintos até a presente data por força de decisão judicial sem trânsito em julgado tenham o pagamento mantido até sua absorção integral por quaisquer reajustes futuros concedidos aos servidores [...]" (grifei) .
16.	Como se vê, restou preservada pela Suprema Corte a situação daqueles que tiveram a incorporação irregular assentada em decisão judicial transitada em julgado.
17.	De acordo com a recorrente, tal seria o seu caso, porquanto alcançada pelos efeitos da sentença obtida pela Associação Nacional dos Servidores da Justiça do Trabalho (Anajustra) na ação ordinária 2004.34.00.048565-0/DF.
18.	Isso, todavia, não está comprovado nos autos.
19.	Na realidade, a documentação apresentada pela defesa da sra. Neli Gomes Pereira sugere que sua filiação aos quadros da Anajustra se deu apenas para viabilizar a inclusão de seu nome no subsequente processo de cumprimento de sentença:
	- a declaração expedida pela associação de classe (peça 15) omite, de um lado, a data de filiação da ex-servidora à entidade; de outro, correlaciona sua condição de beneficiária da ação ordinária ao fato de a interessada figurar "como parte no processo de cumprimento de sentença nº 0035123-35.2007.4.01.3400";
	- a autorização dada pela inativa à Anajustra para representá-la na execução (peça 16) data de 31/7/2008, ou seja, dois anos depois do trânsito em julgado do processo de conhecimento (1/8/2006) e quase um ano depois da propositura do próprio processo de cumprimento de sentença (outubro de 2007) .
20.	A respeito, eis o conteúdo das duas teses firmadas em regime de repercussão geral pelo STF (ênfase acrescentada) :
	Tema 82 (RE 573232) 
"I - A previsão estatutária genérica não é suficiente para legitimar a atuação, em Juízo, de associações na defesa de direitos dos filiados, sendo indispensável autorização expressa, ainda que deliberada em assembleia, nos termos do artigo 5º, inciso XXI, da Constituição Federal;
II - As balizas subjetivas do título judicial, formalizado em ação proposta por associação, são definidas pela representação no processo de conhecimento, limitada a execução aos associados apontados na inicial."
 	Tema 499 (RE 612043) 
"A eficácia subjetiva da coisa julgada formada a partir de ação coletiva, de rito ordinário, ajuizada por associação civil na defesa de interesses dos associados, somente alcança os filiados, residentes no âmbito da jurisdição do órgão julgador, que o fossem em momento anterior ou até a data da propositura da demanda, constantes da relação jurídica juntada à inicial do processo de conhecimento."
21.	Não há, pois, o que reparar no Acórdão 11536/2021-TCU-Primeira Câmara.
	Diante do exposto, voto no sentido de que este Colegiado adote a deliberação que ora submeto à sua apreciação.
TCU, Sala das Sessões Ministro Luciano Brandão Alves de Souza, em 8 de março de 2022.
BENJAMIN ZYMLER 
Relator